臺灣臺南地方法院民事裁定　　　　　 100年度消債聲字第30號
債　務　人　郭歆怡
代　理　人　宋錦武律師
上列當事人因消費者債務清理條例聲請免責事件，本院裁定如下
：
    主  文
債務人郭歆怡不免責。
    理  由
一、按法院為終止或終結清算程序之裁定確定後，除別有規定外
    ，應以裁定免除債務人之債務；又按債務人有下列各款情形
    之一者，法院應為不免責之裁定，但債務人證明經普通債權
    人全體同意者，不在此限：一、於7年內曾依破產法或本條
    例規定受免責；二、隱匿、毀損應屬清算財團之財產，或為
    其他不利於債權人之處分；三、捏造債務或承認不真實之債
    務；四、因浪費、賭博或其他投機行為，致財產顯然減少或
    負擔過重之債務，而生開始清算之原因；五、於清算聲請前
    1年內，已有清算之原因，而隱瞞其事實，使他人與之為交
    易致生損害；六、明知已有清算原因之事實，非基於本人之
    義務，而以特別利於債權人中之一人或數人為目的，提供擔
    保或消滅債務；七、隱匿、毀棄、偽造或變造帳簿或其他會
    計文件之全部或一部，致其財產之狀況不真確；八、故意於
    財產及收入狀況說明書為不實之記載，或有其他故意違反本
    條例所定義務之行為，消費者債務清理條例第132條、第134
    條分別定有明文。揆諸消費者債務清理制度，並非在縱容債
    務人奢侈浪費，使債務人恣意消費所造成之債務，轉嫁由債
    權人負擔，而係為妥適調整債務人與債權人及其他利害關係
    人間之權利義務關係，保障債權人獲得公平受償，並謀求債
    務人經濟生活之重建復甦機會而設。倘債務人於聲請清算前
    之相當期間內，利用信用金融之機會，恣意為非屬通常生活
    所需之鉅額消費或作奢侈性、浪費性之消費，而不在意日後
    履行債務之清償能力，於此情況下，若允債務人得藉由消費
    者債務清理條例中之免責制度，以規避其應負擔之償還責任
    ，不僅破壞社會經濟之公平交易秩序，亦容易肇致道德危險
    ，顯非消費者債務清理條例之立法目的。是故，債務人免責
    制度之正當性，自須立基於保障誠實勤勉之債務人之經濟生
    活重建復甦之目的甚明。
二、經查：
  (一)債務人依消費者債務清理條例聲請更生事件，前經本院裁定
    自民國97年10月22日下午5時起開始更生程序，嗣因更生方
    案未能依消費者債務清理條例第59條、第60條規定獲得債權
    人會議之可決，債務人又無繼續性或反覆性之收入持續履行
    更生方案之可能，復經本院裁定自99年2月9日下午5時起開
    始清算程序，然因管理人依債權人會議之決議，就清算財團
    之財產即債務人名下所有之新光人壽保險股份有限公司之保
    單價值準備金及本院97年度執字第6563號清償債務強制執行
    事件之剩餘分配款合計共新臺幣（下同）127,196元作成分
    配表，記載分配之順位、比例及方法，送經本院認可及依法
    公告，並將應分配於各債權人之金額掛號匯付各債權人，清
    算財團之財產已分配完畢，本院遂於100年1月24日裁定終結
    清算程序等情，業據本院依職權調閱本院97年度消債更字第
    506號、97年度執消債更字第130號、99年度消債清字第4號
    及99年度司執消債清字第8號卷查明屬實，先予敘明。
  (二)本院依職權函請各債權人就本件債務人免責乙案表示意見，
    經渠等陳述意見如下，並有各該債權人所提函文、陳報狀及
    檢附債務人消費款明細資料等在卷足佐：
    1.台新國際商業銀行股份有限公司表示：本件債務人使用本
      行信用卡過程，觀其消費明細，多為新光三越百貨公司、
      家具家電（特力翠豐仁德分公司、特易購、冠全電子）、
      休憩旅遊（福臨商行）等花費，顯逾一般人生活之必要程
      度，且非偶一為之、輕率消費，應為持續不當開支毫無樽
      節所致。
    2.第一商業銀行股份有限公司表示：中國信託商業銀行為債
      務人之有擔保及優先債權人，其債權金額為620,226元，
      債務人有不動產可供受償，請鈞院對債務人為不免責之裁
      定。
    3.臺灣土地銀行股份有限公司表示：由債務人91年10月30日
      向本行申請現金卡之資料所示，債務人於金興實業有限公
      司任職，年薪約24萬元，每月薪資約20,000元，惟債務人
      同時向11家金融機構申請信用卡、現金卡等貸款，致無力
      還債，終欠3,024,67元之無擔保債務，此舉顯有浪費、或
      其他投機之行為，致負擔過重之債務。
    4.萬泰商業銀行股份有限公司表示：
      (1)由債務人之現金卡客戶交易明細表可得知債務人歷來貸
        /還款記錄，其於91年1月首次動用後即當月預借現金達
        20,000元，其後較為異常或大額預借現金分別係於91年
        2月至10月間大額預借現金達60,000元，92年3月至10月
        間大額預借現金達310,000元，93年3月至12月間大額預
        借現金達339,000元，94年l月至12月間大額預借現金達
        337,000元，往來期間曾於93年8月31日及94年7月29日
        大額清償242,000元及241,000元，至幾無欠款（償還來
        源應為其他同業借款或代償），惟債務人清償後又再度
        大額提領現金，債權人認債務人明知當時本身收支已無
        法平衡，卻仍恣意提領現金花用，嗣卻無法依約還款，
        實已符合消費者債務清理條例第134條第4款「使負擔過
        重之債務」，應不予免責。
      (2)再者，債務人之信用卡刷卡明細有95年3月8日於本行預
        借現金10,000元，其餘消費則均以繳交新光人壽保險公
        司之保費為主。另債務人曾於92年1月向本行辦理信用
        貸款，貸款金額200,000元。
    5.玉山商業銀行股份有限公司表示：債務人截至99年2月8日
      止尚積欠本行信用卡帳款31,883元，渠之信用卡消費為3C
      電子產品之過度消費，實無免責之理由。
    6.安泰商業銀行股份有限公司表示：債務人於93年8月向本
      行借貸67萬元，用以代償其他金融機構之信用卡，債務人
      如不再持續擴張信用與不當消費，債務應僅存本行一家，
      該債務自為消滅不存在，並可於7年內清償完畢，然檢視
      今日債權人中卻包含應已代償消滅之金融機構，顯然債務
      人未思節制消費，其消費習慣顯為消債者債務清理條例第
      134條第4款所稱「浪費、賭博或其他投機行為，致財產顯
      然減少或負擔過重之債務」等不免責事由。
    7.臺灣新光商業銀行股份有限公司表示：債務人之消費紀錄
      為代償款，非生活必需之消費。爰請鈞院依消債者債務清
      理條例134條第4款之規定，為不免責之裁定。
    8.中國信託商業銀行股份有限公司表示：
      (1)債務人於本行之欠款係現金卡大額提領、小額透支動用
        、信用卡預借現金、通信貸款、服飾（盈喬、TEE、傳
        情、聯合國中性服飾）、皮鞋（天使）、攝影（英代爾
        攝影）、飯店（麗舍）、東森購物、神腦國際、保險（
        蘇黎世產物保險、新光人壽保險）、航空公司（遠東航
        空）、3C產品（燦坤、全國電子）、福臨商行、百貨公
        司（新光三越、遠東百貨）、量販店（特力翠豐仁德分
        公司、家樂福、台糖仁德量飯店、屈臣氏）、電信費用
        、新揚國際等消費所致，其數額與性質應非屬一般日常
        生活所必需，且債務人於無法清償全額欠款，僅以最低
        應繳方式攤還，其明知經濟情況已有困難之際，猶持續
        借款及奢侈性消費，造成惡化負債情形，綜觀其全部負
        債情形，債務人當時負債應已逾越可得支配之所得，其
        有將此負債大於收入承擔之高風險逕行轉嫁於債權人承
        擔之虞，不符公平原則，債務人並應說明借款是否用於
        因浪費、賭傳或其他投機行為，致負擔過重之債務，而
        生開始清算原因之情形。
      (2)債務人現年31歲正當年輕力壯，應具充足之工作能力與
        還款能力，當竭力清償債務，以防止消費者債務清理條
        例被濫用，影響債權人公平受償機會。
    9.合作金庫商業銀行股份有限公司表示：債務人所積欠本行
      債務係信用卡消費款，主要係於通訊服務（遠傳電信）消
      費購買非必要商品，顯有擴張信用，恣意為奢侈性消費。
    10.誠第二資產管理股份有限公司表示：債務人明知無能力
      負擔高額借貸，且無能力清償債務，仍向原債權人慶豐商
      業銀行股份有限公司辦理小額信用貸款使用，並逾期未清
      償，債務人明知該消費或借款並無支付能力本即應量入為
      出、節約消費，不應該為等消費支出或預借現金使用，而
      有先使用以後有能力就付款、無能力即走著瞧之投機心態
      ，致累積欠款而至無法支付之地步，更顯見債務人並無還
      款誠意，僅是利用消費者債務清理條例來試探是否可免除
      支付欠款，此種心態更是投機取巧、心存僥倖，堪認有本
      條例第134條第4款「因浪費、賭博或其他投機行為，致財
      產顯然減少或負擔過重之債務，而生開始清算之原因」應
      予不免責裁定規定之適用。
    11.渣打國際商業銀行股份有限公司就債務人聲請免責一事則
      未表示意見。
  (三)債務人雖主張其所持之現金卡自91年間起至95年間止用於支
    付卡債、買東西；信用卡大部分刷卡用於購買小孩用品云云
    。惟依上開債權人提出之債務人預借現金及信用卡消費明細
    表觀之，債務人雖確曾於寶貝壯婦嬰用品專賣店刷卡消費，
    然債務人更多次於與販賣婦嬰用品無關之商家如英代爾攝影
    公司、麗舍飯店、3C電子、航空公司、服飾等處刷卡消費，
    且金額非低，是債務人之刷卡消費行為是否多用於購買小孩
    用品，已屬可疑。況債務人自91起已多次以支付高利率之利
    息方式向債權人預借現金，卻仍在此需預借現金以支付生活
    費用之困窘情況下，多次於新光三越、遠東百貨公司、特力
    翠豐仁德分公司、特易購、全國電子、冠全電子、燦坤3C、
    福臨商行、盈喬、TEE、傳情、聯合國中性服飾、天使皮鞋
    、英代爾攝影公司、麗舍飯店、東森購物、神腦國際、遠東
    航空公司、家樂福、台糖仁德量販店、屈臣氏、新揚國際等
    多家商店為非必要且金額非小之消費支出，有前開債權人陳
    報之消費明細可參，顯見債務人有擴張信用，恣意為奢侈性
    消費，已明顯逾越一般人通常生活必要之支出金額，堪可認
    定。
  (四)再者，債務人所投保之新光人壽保險係屬勞、健保以外之非
    強制性保險，以要保人繳納保險費，並以保險事故發生後能
    獲得保險金額為目的之生活保障方式，尚非生活上之必要性
    支出，債務人於經濟能力尚有餘裕時，或可作為投資理財方
    式之一，但於經濟困頓之際，卻仍為求日後保障而優先選擇
    繳納保險費，反就其他債務不願繳付，益見債務人有投機之
    行為致負擔過重債務之情形。
  (五)復按消費者債務清理條例第132條之立法目的，乃在於避免
    因一時陷於經濟困難者喪失繼續生活之意志與希望，而賦予
    其經濟上重建更生之機會，然並非保障生活奢侈之人能夠藉
    此制度免除積欠之債務；且債務人於償債期間，為求債務之
    順利清償，本應忍受較其原本生活水準、甚至較一般社會大
    眾之生活水準，更為節儉之生活，此不僅為一般社會觀念所
    知悉，更為債務人於借貸之初即能預期。本件債務人不思及
    此，於非急迫情況下聲請使用多家信用卡、現金卡，復在未
    完全清償先前所積欠之現金卡、信用卡等債務之情形下，又
    又多次利用代償、持續使用預借現金或信用卡消費之方式致
    迅速累積債務，其財務之操作，遠逾其收入及經濟狀況，完
    全未考量日後履行債務之清償能力，顯係將自身消費、借貸
    之風險全部轉嫁由債權人承擔，難謂非投機之行為，則於債
    務人有浪費、投機之情況下，若允債務人得藉由消費者債務
    清理條例中之免責制度，以規避其應負擔之償還責任，顯與
    該制度係為保障誠實勤勉之債務人經濟生活之重建復甦等立
    法目的有違。況債務人對於經濟狀況不佳並未有所警惕，亦
    未見其有何緊縮消費並戮力還款之行為，反持續向信用卡銀
    行大量借款，並為上述非必要之消費支出，自堪認債務人為
    上述非必要之消費支出，顯已逾越日常生活所必須，故上開
    債權人主張債務人有恣意擴張信用及浪費情事等語，應屬可
    信。
三、綜上所述，本件債務人確因浪費、投機行為而負擔過重之債
    務，並致無力清償債務而生清算之原因，則依前揭消債條例
    第134條第4款規定，應裁定債務人不免責。至於消債條例第
    135條規定債務人於具備第134條各款不免責事由且情節輕微
    者，復兼顧債權人全體受償情形及權衡其他情狀，認於適當
    情形，法院亦得為免責裁定。然本件債務人既因浪費、投機
    情事，致債務持續累積達302萬餘元，即難認情節輕微，且
    債權人台新國際商業銀行股份有限公司、第一商業銀行股份
    有限公司、臺灣土地銀行股份有限公司、萬泰商業銀行股份
    有限公司、玉山商業銀行股份有限公司、安泰商業銀行股份
    有限公司、臺灣新光商業銀行股份有限公司、中國信託商業
    銀行股份有限公司、合作金庫商業銀行股份有限公司、誠
    第二資產管理股份有限公司均表明不同意債務人免責，有上
    開債權人之陳報狀在卷可參，則依上說明，本件債務人應不
    予免責，爰裁定如主文。
中    華    民    國   100    年    10    月    11    日
                  民事第一庭  法  官  洪碧雀
以上正本證明與原本無異。
如不服本裁定應於送達後10日內向本院提出抗告狀，並繳納抗告
費新臺幣1,000元。
中    華    民    國   100    年    10    月    11    日
                              書記官  黃稜鈞